臺灣臺北地方法院刑事判決　　　　　　　99年度訴字第2095號
公　訴　人　臺灣臺北地方法院檢察署檢察官
被　　　告　陳璿宇
選任辯護人　周德壎律師
上列被告因殺人未遂等案件，經檢察官提起公訴（九十九年度偵
字第二七四五七號）及追加起訴，本院判決如下：
    主  文
陳璿宇被訴重利、對於執行職務公務員強暴部分均無罪。
其餘被訴部分公訴不受理。
    理  由
一、公訴意旨及追加起訴意旨略以：被告陳璿宇基於取得顯不相
    當重利之犯意，於民國九十九年十月上旬在便利通報刊登借
    款之分類廣告，並以0000000000、000000
    0000號為聯絡電話，供急迫、輕率或無經驗不特定之多
    數人借款。嗣告訴人鄭鴻元因經濟窘困急需貸款應急，於九
    十九年十一月上旬以上開電話與陳璿宇連絡，雙方談妥後，
    陳璿宇赴臺北市○○區○○路鄭鴻元住處附近，將新臺幣（
    下同）二萬元貸予，並約定每十天為四千元之重利，鄭某支
    付二期重利後無力負擔，四處躲藏重利者催討，遂告知任職
    臺北市政府警察局文山第一分局偵查佐蔡忠仁，嗣由蔡忠仁
    充當鄭鴻元之兄長，由鄭邀約陳璿宇前來收取貸款利息，陳
    璿宇遂於九十九年十二月二日十九時左右，駕駛車號五六七
    二－ＥＪ號自小客車到臺北市○○區○○路三段七七巷口附
    近碰面。陳璿宇到達後並未下車，雙方於商討支付利息時，
    陳璿宇發覺有異欲離去，蔡忠仁發覺伸手欲拿取其車鑰匙，
    在旁守候之偵查員陳重仁亦上前表明警察身分並掏槍示警，
    惟陳璿宇基於不確定之殺人故意，加速駛離，致陳重仁被撞
    及致兩膝擦挫傷之傷害，蔡忠仁被車拖行十餘公尺，撞及多
    部機車後倒地，受有脾臟撕裂傷、左胸第三至第八根肋骨骨
    折、雙手、左膝擦傷。嗣經送醫急救始免於難。因認被告陳
    璿宇涉犯刑法第三百四十四條之重利罪嫌、同法第一百三十
    五條第一項之對於執行職務公務員強暴罪嫌，及同法第二百
    七十一條第二項、第一項之殺人未遂罪嫌等語。
二、無罪部分：
  (一)按犯罪事實應依證據認定之，無證據不得認定犯罪事實，又
    不能證明被告犯罪或其行為不罰者，應諭知無罪之判決，刑
    事訴訟法第一百五十四條第二項、第三百零一條第一項分別
    定有明文。次按認定不利於被告之事實，須依積極證據，茍
    積極之證據本身存有瑕疵而不足為不利於被告事實之認定，
    即應為有利於被告之認定，更不必有何有利之證據，而此用
    以證明犯罪事實之證據，猶須於通常一般人均不至於有所懷
    疑，堪予確信其已臻真實者，始得據以為有罪之認定，倘其
    證明尚未達到此一程度，而有合理性之懷疑存在，致使無從
    為有罪之確信時，即應為無罪之判決，此有最高法院八十二
    年度臺上字第一六三號判決、七十六年臺上字第四九八六號
    、三十年上字第八一六號等判例意旨可資參照。再按告訴人
    之告訴，係以使被告受刑事訴追為目的，是其陳述是否與事
    實相符，仍應調查其他證據以資審認，亦據最高法院五十二
    年臺上字第一三○○號判例闡釋甚明。
  (二)本件公訴人認被告陳璿宇涉犯刑法第三百四十四條之重利罪
    嫌，及同法第一百三十五條第一項之暴行妨害公務罪嫌，無
    非係以證人蔡忠仁、陳重仁、鄭鴻元之證述、診斷證明書二
    紙、臺北市政府警察局文山第一分局九十九年十二月二十七
    日函文及及監視錄影翻拍照片等件資為論據（偵卷第二九頁
    至第三四頁、第四十頁至第四二頁、第七二頁、第七三頁、
    第一○○頁、第一○一頁、第一一六頁至第一一八頁、第一
    二二頁、第一二三頁參照）。
  (三)證據能力之認定：
  1.茲就被告及其選任辯護人表示爭執之證據，即證人蔡忠仁、
    陳重仁、鄭鴻元於警詢、偵訊時之證述，是否具有證據能力
    ，論述如下：
  (1)按「被告以外之人於審判外之言詞或書面陳述，除法律有規
    定者外，不得作為證據」、「證人、鑑定人依法應具結而未
    具結者，其證言或鑑定意見，不得作為證據。」，刑事訴訟
    法第一百五十九條第一項、第一百五十八條之三分別定有明
    文，又被害人、告訴人均係被告以外之人，其在偵查、審理
    中所為被害經過之陳述，仍應居於證人之地位，依法具結，
    以擔保其供述之信用性與憑信性。倘未行具結，按諸刑事訴
    訟法第一百五十八條之三之規定，不得作為證據（最高法院
    九十七年度臺上字第六一六九號判決意旨參照）。查證人鄭
    鴻元於九十九年十二月二日警詢時之陳述（偵卷第二九頁至
    第三四頁參照），屬被告以外之人於審判外之言詞陳述，為
    傳聞證據，不具證據能力；至證人陳重仁、蔡忠仁於九十九
    年十二月二十七日接受檢察官偵訊時（偵卷第一二二頁、第
    一二三頁參照），就其等如何遭被告拖行、拖行之距離等有
    所陳述，此次偵訊其等係以告訴人之身分應訊，且未就其被
    暴行妨害公務、傷害之過程，以證人身分作證並具結擔保其
    等所述實在，此有該偵訊筆錄在卷可稽，揆之上開說明，其
    等於該次偵訊所為之指訴，亦不得作為本案證據。然證人陳
    重仁、蔡忠仁嗣於本院一○○年五月三日審理時到庭具結作
    證，證人鄭鴻元亦於本院一○○年五月六日審理時到庭具結
    作證，其等結證內容與其等前所述不一致之處，則仍可以上
    開無證據能力之偵訊內容作為彈劾證據，辨明其於審判中證
    詞之證明力高低（最高法院九十四年度臺上字第六八八一號
    、九十七年度臺上字第一九八一號判決意旨參照）。
  (2)至證人鄭鴻元於九十九年十二月二十一日偵訊時之證述、
    證人陳重仁於九十九年十二月三日、同年月十七日偵訊時
    之證述及證人蔡忠仁於九十九年十二月十七日偵訊時之證
    述（偵卷第七二頁、第七三頁、第九九頁至第一○三頁、第
    一一六頁至第一一八頁參照），雖均亦屬被告以外之人於審
    判外所為之陳述，惟其等均係於檢察官偵查中基於證人之身
    份而為陳述，且經合法具結，有證人結文四紙在卷可稽（偵
    卷第七四頁、第九七頁、第九八頁、第一一五頁參照），而
    偵查中檢察官向被告以外之人所取得之陳述，原則上均能遵
    守法律規定，不致違法取供，其可信性極高，並無顯有不可
    信之情況，依刑事訴訟法第一百五十九條之一第二項之規定
    ，上開證述應具有證據能力。至詰問權係指訴訟上當事人有
    在審判庭輪流盤問證人，以求發現真實，辨明供述證據真偽
    之權利，其於現行刑事訴訟制度之設計，以刑事訴訟法第一
    百六十六條以下規定之交互詰問為實踐，屬於人證調查證據
    程式之一環；與證據能力係指符合法律所規定之證據適格，
    而得成為證明犯罪事實存在與否之證據資格，性質上並非相
    同。此項未經被告詰問之被告以外之人於偵查中向檢察官所
    為之陳述，依刑事訴訟法第一百五十九條之一第二項之規定
    ，原則上屬於法律規定為有證據能力之傳聞證據，於例外顯
    有不可信之情況，始否定其得為證據。是得為證據之被告以
    外之人於偵查中所為之陳述，因其陳述未經被告詰問，應認
    屬於未經合法調查之證據，並非無證據能力，而禁止證據之
    使用。此項詰問權之欠缺，非不得於審判中由被告行使以補
    正，而完足為經合法調查之證據（最高法院九十六年度臺上
    字第四○六四號判決意旨參照）。而本院於審判中已傳訊證
    人鄭鴻元、蔡忠仁、陳重仁到庭，由檢察官及被告之選任辯
    護人對其行交互詰問，揆諸上揭判決意旨，應認上開得為證
    據之證人鄭鴻元、蔡忠仁、陳重仁於檢察官偵查中之證述，
    均業經本院合法調查，附此敘明。
  2.至本判決下列所引用之其他各項證據方法之證據能力，公訴
    人、被告及其之選任辯護人於本院準備程序及審判期日均未
    予爭執，且迄至言詞辯論終結前亦未再聲明異議（本院一○
    ○年五月六日審判筆錄參照），本院審酌該等陳述作成時之
    情況，並無不宜作為證據之情事，依刑事訴訟法第一百五十
    九條之五之規定，自得作為證據，併此敘明。
  (四)被訴重利部分：
  1.被告之辯解：
    訊據被告陳璿宇於本院審理時，雖坦承有借款二萬元予告訴
    人鄭鴻元之事實，惟堅決否認有何重利之犯行，辯稱：我是
    在九十九年十一月四日借二萬元給鄭鴻元的，當時我與他約
    定每十天利息五百元，但是我沒有預扣利息，更沒收取什麼
    手續費、徵信費等費用，至今我一期利息都沒收到等語。
  2.查被告確曾於九十九年間，借款二萬元予告訴人之事實，業
    據證人即告訴人鄭鴻元證述屬實，亦為被告所是認，首堪認
    定。惟被告與告訴人間所約定之借款利率為何？是否有預扣
    利息、手續費或以其他名目預扣費用？被告是否曾收受利息
    ？若有，則被告迄今共計收受若干利息？公訴人用以證明被
    告上揭重利犯行之證據，主要係以有證人即告訴人鄭鴻元之
    證述為其依據，惟查，證人鄭鴻元於本院審理時，就上揭各
    點，證述語焉不詳，而審酌其歷次警詢、偵訊及本院審理時
    所為證詞，內容屢有出入，更有諸多不合情理之處，尚難遽
    以採信。茲析述如下：
  (1)證人鄭鴻元於九十九年十二月二日警詢時，先證稱：我是於
    九十九年十月初在求職便利通報紙上看到借貸的資訊，就打
    電話給對方，和他們約在臺北市○○區○○路四段一五九巷
    一五六號二樓我住處樓下，當天我向他們借了二萬元，他們
    告訴我利息計算方式為每七天一期、每期四千元，每月最少
    得繳八千元利息，且當天要先扣一期利息四千元及徵信費一
    千元，所以我只拿到一萬五千元；在我借款之後，我總共還
    了四期利息，都是在我準備好時打電話至行動電話號碼00
    00000000號、0000000000號給自稱「廖
    仔」的人，在電話中相約交錢地點等語（偵卷第二九頁至第
    三一頁參照）。
  (2)其嗣於九十九十二月二十一日偵訊時，結證稱：我是從九十
    八年十二月初開始向被告借高利貸，我向他借了二萬元，他
    是在我家樓下拿錢給我的；當天我將我的身分證抵押給他，
    並開了一張二萬元的本票，但他預扣了四千元的利息及一千
    元的徵信費，且告訴我每十天要繳一期利息四千元，我總共
    繳過二期利息等語（偵卷第一一六頁至第一一八頁參照）。
  (3)其後於本院一○○年五月六日審理時，於檢察官進行主詰問
    時，先證稱：我於九十九年十月間，從報紙上看到借貸廣告
    ，就打電話去錢莊借錢，我與錢莊的人約在我家樓下，向他
    們借了二萬元，約定利息好像是每一萬元兩千元或一千五百
    元的利息，但當天扣了手續費一千元及利息三千元後，我實
    際上只拿到一萬六千元，還抵押了身分證並開了本票，我總
    共繳過二次利息等語；惟經檢察官、辯護人及本院進一步詢
    問其為何歷次警詢、偵訊就借款利息等細節回答均不一致時
    ，即改稱：因為我總共跟兩家錢莊借過錢，所以利息到底怎
    麼算，是每萬元每期要繳二千元還是一千五百元？到底是七
    天算一期還是十天算一期？借款當天有無扣徵信費用？我到
    底還了幾次利息等，這些狀況我自己也都搞混了；我印象中
    應該是還了二次利息吧，但是這部分我都沒有收據，都是對
    方打電話給我約地方，我再拿過去給他，但還款時間、電話
    號碼、還款地點等，我都不記得了，當時來收利息的人是不
    是被告，我也沒有印象；基本上我對於自己在九十九年十二
    月二日前是否見過被告這件事情沒有印象，因為每次來收利
    息的人都不一樣等語（本院當日審判筆錄參照）。
  (4)細繹證人上揭三次證詞，有下列矛盾不一之處：
    (甲)證人向被告借款之時間，究係九十八年十二月初，或九十
      九年十月間，證述屢有出入，更從未證稱係於起訴書所記
      載之九十九年十一月上旬向被告借款；
    (乙)關於借款利息之約定，究係七天一期或十天一期？每期利
      息究竟是四千元或三千元（以其於審判中所證每萬元一千
      五百元計算結果）？證述亦有矛盾；
    (丙)關於借款當天，究係扣除了四千元之利息及一千元之徵信
      費後，實際僅取得一萬五千元？還是扣除三千元利息及一
      千元徵信費，取得一萬六千元？其證述亦有扞格；
    (丁)對於利息繳納次數，究係二次或四次？其證述亦互相齟齬
      。
    其歷次證述就被告構成重利犯行之必要之點既已存有上揭諸
    多不一致之瑕疵，本已非無疑；況其於本院審理時業已明確
    表示：因為我總共跟兩家錢莊借過錢，所以利息到底怎麼算
    、每期每萬元究竟要繳二千元或一千五百元、到底是七天算
    一期還是十天算一期、借款當天預扣了哪些費用、我總共還
    了幾次利息等這些狀況我自己也都搞混了；基本上我對於自
    己在九十九年十二月二日被告被抓前是否見過他這件事情沒
    有印象，當天的狀況，是因為我借錢的二家錢莊都打電話跟
    我要錢，我就把電話都給警察，警察叫我聯絡錢莊的人，說
    要幫我處理，才會發生把被告約出來，並發生被告開的車子
    拖行到警察的這個狀況；這場意外發生後，我在警局第二次
    作證時指認借錢給我的人即開車撞到警察的人是鄭英慶，是
    因為警察拿了照片，還暗示我要我一定要認出來，我才說好
    像是鄭英慶，但其實我也不能確定等語（本院當日審判筆錄
    參照），顯見其就對其放款並收取重利之人究竟是否即為被
    告，印象極為模糊且無把握，揆諸上揭最高法院判例意旨及
    「罪證有疑，利於被告」之證據法則，實難逕以其上揭具有
    瑕疵之指訴，遽為不利被告之認定。
  (5)至公訴人雖以本院卷第七五頁至第七八頁行動電話0000
    000000號及0000000000號之行動電話通聯
    紀錄，主張被告係於九十九年十一月十三日、十四日或同年
    月十五日間某日，向告訴人收取一期與原本顯不相當之利息
    ，惟查，通聯紀錄本身僅得證明被告所持用之000000
    0000號行動電話與告訴人所持用之000000000
    0號行動電話確有通話之事實，對於其等通話之內容為何，
    實屬難以證明；而證人既先證稱對於借款利息之約定及還款
    情形均已無印象，經公訴人提示通聯紀錄並詢問通話目的是
    否均係為還錢後，雖答稱：是，跟他們通聯應該就是要還錢
    ，不然就是我躲他們不接電話這樣等語，然本院審酌卷附行
    動電話0000000000號及0000000000號
    自九十九年十一月一日至九十九年十二月二日之全部行動電
    話通聯紀錄（本院卷第七四頁至第八五頁參照），發覺該二
    支行動電話竟僅於九十九年十一月五日有六次通話紀錄（分
    別為當日十二時十九分許、十八時十九分許、十八時三十七
    分許、十八時五十四分許、十九時十九分許及十九時二十分
    許）、九十九年十一月十三日有一通通話紀錄（十五時二十
    三分許）、九十九年十一月十四日有二通通話紀錄（一時十
    九分許及十八時十四分許）、九十九年十一月十五日有一通
    通話紀錄（十五時五十七分許）及九十九年十二月二日有七
    通通話紀錄（十七時五十二分許、十七時五十三分許、十七
    時五十九分許、十八時五分許、十八時五十九分許、十九時
    九分許及二十二時四十七分許），倘依公訴人所指，認比對
    通聯紀錄與證人供述後，可認被告與證人間係約定以每七日
    為一期繳付利息，則若被告於九十九年十一月十三日至十五
    日間收取一期利息，自當於九十九年十一月二十一日二十三
    日間再向證人催討下期利息，豈有自九十九年十一月十五日
    通話後，即再無音訊，遲至九十九年十二月二日始再與證人
    聯繫之理？實已難排除證人係在記憶不清之情形下為附和公
    訴人而拼湊事實之可能！再者，本院審酌證人向員警報案表
    示遭人催討重利之時間為九十九年十二月二日一時三十九分
    許（偵卷第二九頁參照），然於該時前後幾日，被告與證人
    間全無通聯紀錄，而當日十七時五十二分許二人間第一通通
    聯紀錄，亦係由證人發話予被告（本院卷第八五頁參照），
    益徵證人所證：係因錢莊向其催討債務始報警欲抓被告等情
    與客觀事實不符。是公訴人以有瑕疵之告訴人指訴作為佐證
    ，推論被告至少於九十九年十一月十三日、十四日或同年月
    十五日間某日收受一期重利等情，尚屬臆測，不足據之而為
    不利被告之認定。
  (五)被訴對於執行職務公務員強暴部分：
  1.被告之辯解：
    訊據被告於本院審理時，雖坦承其於九十九年十二月二日十
    九時許經鄭鴻元以電話相約至臺北市○○區○○路三段七七
    巷口附近碰面後，確實因急欲離開現場，在駕駛上揭自小客
    車離去之際造成蔡忠仁、陳重仁受傷之事實，惟堅決否認有
    何對於執行職務公務員強暴之犯行，辯稱：當天是鄭鴻元打
    電話跟我說要還我本金，我到現場時車子沒有熄火，鄭鴻元
    與自稱他哥哥的人即蔡忠仁走到我車旁跟我講話，蔡忠仁寫
    了一張紙要給我看，內容大概是借款利息多少錢之類的，我
    跟他說上面寫的跟約定的事實不一樣，蔡忠仁就突然把手伸
    進車內勒住我脖子，我嚇了一跳，緊張之下就急著把車開走
    ，這時又跑出一個人亮槍，但蔡忠仁及那個亮槍的人都沒有
    說他們是警察，所以我也不知道他們是警察身分；當時因為
    他們一個勒我脖子不放、一個亮槍，我很害怕，不曉得為什
    麼他們要這樣對我，只想趕快離開現場，我沒有對於執行職
    務公務員執行強暴之犯意等語。
  2.查被告於九十九年十二月二日十九時許，駕駛上揭自小客車
    至臺北市○○區○○路三段七七巷口與鄭鴻元及假扮鄭鴻元
    兄長之蔡忠仁見面，嗣於欲離去之際，明知蔡忠仁斯時已將
    手伸入其車內，仍執意加速駛離，造成蔡忠仁及見狀前往欲
    攔阻之陳重仁均遭拖行，蔡忠仁因此受有脾臟撕裂傷、左胸
    第三至第八根肋骨骨折、雙手及左膝擦傷等傷害，陳重仁亦
    受有兩膝挫擦傷之傷害等情，業據證人蔡忠仁、陳重仁、鄭
    鴻元證述綦詳，並有臺北市立萬芳醫院九十九年十二月九日
    乙種診斷證明書二紙在卷可憑，及監視錄影光碟附卷可佐，
    並經本院於一○○年三月十五日勘驗屬實，且為被告所是認
    ，首堪認定。惟被告為上揭行為之際，究竟主觀上是否知悉
    蔡忠仁、陳重人為員警公務員，仍基於妨害公務之犯意執意
    為強暴之行為，則尚有待釐清。經查：
  (1)證人蔡忠仁於九十九年十二月十七日結證稱：九十九年十二
    月二日前一天我們偵辦鄭鴻元因為詐欺案被通緝的案子，他
    說是因向人借高利貸，沒錢才會賣帳戶，我請他再來找我處
    理重利的案子；當晚他說放高利貸的人一直跟他聯絡，我就
    說我要假扮他哥哥去處理這件事；被告到現場後，我說沒辦
    法還錢，要先繳八千元利息，被告堅持不肯下車，我就要他
    寫收到錢的字據，還說我要幫他寫，想用這種方式騙他下車
    ，但他仍不願意，我就伸手進去要開他的車門，他發現我想
    開他車門，就把車開走；當時我身上沒有掛任何證件，但陳
    重仁有表明警察身份等語（偵卷第一○○頁參照）；嗣於本
    院一○○年五月三日審理時結證稱：九十九年十一、十二月
    間，我任職於臺北市政府警察局文山第一分局偵查隊，我記
    得當時我受理鄭鴻元的報案，說借錢繳不出高額利息，就先
    對他製作筆錄，我依照我的辦案經驗，認為如果發通知書通
    知被告到場詢問，會使被告知道警察在查他，這樣會失去抓
    他的機會，所以我就捨棄這個方式，改向鄭鴻元提議，由我
    佯裝他表哥，要約對方出來還利息，這件事情我有寫簽呈向
    分局長官報備，並由陳重仁帶其他三、四位同仁開一部廂型
    偵防車在現場咖啡廳附近埋伏；當天鄭鴻元在怡客咖啡內打
    電話給被告後沒多久，被告就開車過來，停在怡客咖啡對面
    的阿瘦皮鞋前面，我穿著便服跟鄭鴻元就走過去，我告訴被
    告說我是鄭鴻元的表哥，錢帶得不夠，是否可先繳利息，被
    告說他要問一下，就把車開走了；沒多久鄭鴻元又以電話與
    被告聯絡，我把電話拿來聽，說要先給他利息錢八千元，希
    望他簽個字條給我，過了差不多十五分鐘左右，他就又把車
    開過來，我與鄭鴻元再走到被告駕駛座旁，我沒有拿八千元
    給被告，但我有請被告下車在字據上簽字，想用這種方式片
    被告下車以便抓他，但被告不肯下車，我就伸手進他車內想
    開他車門，這時被告可能緊張，我發現我手被反抓住，但我
    不知道他怎麼抓我的手的；這時被告突然踩油門逆向開往臺
    北市○○區○○路三段七七巷，我因此被拖行，這時我很緊
    張，只注意到陳重仁馬上跑到馬路中間叫被告停車，他是否
    仍有其他動作我沒有注意，被告仍然不停，我被拖行就撞到
    巷內的機車暈倒了；整個過程當中，被告車子從頭到尾都沒
    熄火，我也從頭到尾都沒有表明警察身份，是到我被拖行時
    ，陳重仁才不知從何處跑出來到被告車子左前方，說是警察
    要被告下車，但被告車子還是繼續開；偵卷第十六頁的以我
    名義所出具的職務報告，內容不是我寫的，但我簽名前有先
    看過內容，不過我現在確認上面記載說我交付款項時陳重仁
    表明警察身分盤查，被告欲離去，我想阻止才會遭拖行這段
    內容是不正確的等語（本院當日審判筆錄參照）。
  (2)證人陳重仁九十九年十二月三日、同年月十七日偵訊時結證
    稱：九十九年十二月二日當日到阿瘦皮鞋那裡時，蔡忠仁先
    喬裝成鄭鴻元的兄長，在被告車輛駕駛座左側旁與其接觸，
    我則站在怡客咖啡處，我見到蔡忠仁與被告發生拉扯，開始
    緩步拖行時，立刻由馬路對面衝到蔡忠仁身旁，也就是被告
    車輛左前方擋風玻璃Ａ柱處，亮出懸掛於胸前的警察證件及
    警槍，大聲喝令警察不要動，被告聽聞我喝令，立刻踩油門
    快速朝臺北市○○區○○路三段七七巷左轉疾駛，因我非常
    貼近車門，當下也跟蔡忠仁一起被拖行，我首先被甩出，倒
    在路旁機車上，蔡忠仁仍繼續被拖行，撞到巷內約十輛機車
    左右才倒地，被告則繼續加速逃逸（偵卷第七二頁、第七三
    頁、第一○○頁、第一○一頁參照）；嗣於本院一○○年五
    月三日審理時，結證稱：我於九十九年十一月、十二月間擔
    任臺北市政府警察局文山第一分局偵查隊分隊長，九十九年
    十二月二日當天，因蔡忠仁接到重利案的線索，寫了簽呈呈
    報，說要佯裝是重利被害人的表哥，出面做逮捕偵查的動作
    ，當天就由我帶隊，蔡忠仁扮演鄭鴻元表哥，另外二名同事
    搭乘廂型偵防車在附近的陽信銀行對面待命，另外還有二位
    同仁在咖啡廳及騎樓附近待命，我則站在咖啡廳外紅磚人行
    道處；被告出現後，蔡忠仁先與鄭鴻元上前與被告接觸，講
    沒多久被告就開車走了，我看到車號，就用行動電話打回隊
    上通報勤務中心攔截，過沒多久被告又開車回來，停在怡客
    咖啡對面，蔡忠仁又與鄭鴻元過去，我則以行動電話通知在
    陽信銀行對面待命中之偵防車開出來阻擋被告，但在偵防車
    還沒開到之前，我就看到蔡忠仁緩緩被拖動，我認為當時情
    形無法等待偵防車的到來，所以我個人就從右側腰間拔出配
    槍並將原本放在襯衫內的職務證件拉出來胸前，衝到被告車
    輛左側Ａ柱處，大喊警察不要動，此時我聽到引擎高速轉動
    的聲音，瞬間被告車子就左轉進巷子，我本能的扶住車身後
    ，就跟蔡忠仁一起遭拖行，我首先被拋出，蔡忠仁則在撞到
    十幾輛機車後倒地，這整個過程非常短暫，我搞不清楚其餘
    同事有何動作，也不清楚發生事情時他們人在哪裡等語（本
    院當日審判筆錄參照）。
  (3)由證人蔡忠仁之證詞，可知其於九十九年十二月二日自始至
    終均係以「鄭鴻元之表哥」之身分與被告接觸，從未表明警
    察身分，則被告本即無得知其係以公務員身分欲執行公務之
    情，是被告對其行為不加配合，本難認有何妨害公務之犯意
    ；況查，證人蔡忠仁雖一再證稱伸手入被告車內係欲開被告
    車門，沒有勒被告脖子，是被告反抓伊之手伊始遭拖行云云
    ；惟查，本院經核對被告於九十九年十二月三日經臺灣臺北
    地方法院檢察署檢察官簽發拘票、遭警拘提到案時所拍攝相
    片，發覺照片上被告脖子上確有清晰可見之傷痕（偵卷第六
    九頁參照）；而其於同日經本院裁定羈押後，經法務部矯正
    署臺北看守所進行新收被告內外傷檢查時，脖子上亦有明確
    傷痕，此有法務部矯正署臺北看守所一○○年一月十二日北
    所衛字第一○○○○○○二八二號函檢送被告新收被告內外
    傷紀錄表及彩色照片二張、處方單等件在卷可證（本院卷第
    八九頁至第九五頁參照），衡諸常情，倘其伸手係為開啟車
    門，則其手應係放置於車門內側把手處，當無碰觸被告脖子
    之可能，亦無造成被告脖子有如此嚴重傷勢之理，是其證言
    是否可信，本非無疑，被告所辯尚非全然不可信。
  (4)至證人陳重仁雖證稱：伊見蔡忠仁遭緩緩拖行之際，有從對
    街拔出右側腰間配槍並將原本放在襯衫內的職務證件拉出來
    胸前，衝到被告車輛左側Ａ柱處，大喊警察不要動，被告仍
    然不聽並拖行伊與蔡忠仁等語，惟查，其亦證稱整件事情過
    程非常短暫而混亂，而審酌其所稱其當天並未著警察制服而
    係穿便衣，警察證件本係以證件套垂掛脖子上、放置在襯衫
    內，要跑到對街支援蔡忠仁時始自襯衫內拉出等情，以及證
    人蔡忠仁證稱：當時很緊張，只知道陳重仁有跑出來說是警
    察、要被告停車，沒注意陳重仁是否有其他動作等情，則衡
    諸社會常情及經驗法則，被告在脖子被不詳人士勒住、生命
    及身體安全遭受威脅之該一瞬間，實難期待其得清楚看見自
    他處衝出之陳重仁拉出員警證件之動作，並確認對方確實為
    公務員；況查，當日與被告同車之證人江權祐於九十九年十
    二月二十日偵訊時及本院一○○年五月六日審理時迭結證稱
    ：九十九年十二月二日，我本來與被告相約要吃飯，當日十
    八時許他到基隆市○○街三四○號我上班的地方來接我，說
    要我先陪他去找朋友辦一件事，我就坐上副駕駛座；他開車
    載我一起到木柵的怡客咖啡後，有二個人出現跟被告講話，
    一個有戴眼鏡、一個沒有，沒戴眼鏡的人先講話，有戴眼鏡
    的則說是另一人的表哥，他們談話的內容我沒注意聽所以不
    清楚，只知道有談到錢的事後來我們掉頭迴轉，被告還是跟
    他們二人對話，戴眼鏡自稱表哥的那個人拿了一張白紙要被
    告簽名，但我不知道為什麼他要這樣做，突然這個人就伸手
    勒住被告的脖子，我們都嚇到，因為太突然了，被告就想要
    開車離開，車子大概往前開了約一、二秒鐘後，那個人就把
    手放開，我們就走了；從頭到尾我都沒有聽到任何人喊叫的
    聲音，也沒有聽到任何人表示自己是警察，更沒有看到任何
    警察出現；後來在路上被告就說只有說怎麼會這樣，還說他
    不認識那個人等語明確（偵卷第一一一頁至第一一三頁及本
    院當審判筆錄參照），益徵被告所辯：沒聽到有人表明警察
    身分、不知道對方是警察等情，應堪採信。是公訴人所舉證
    據，尚不足證明被告於駕車離去而拖行蔡忠仁、陳重仁之際
    ，主觀上具有以強暴方式妨害公務之犯意。
  (5)另查，當日蔡忠仁、陳重仁對被告發動偵查作為，主係因認
    被告涉犯重利罪嫌，然蔡忠仁既證稱當日只是想要騙被告下
    車加以逮捕，實際上並未交付重利之利息予被告，則無論被
    告於當日之前是否曾收取重利（被告所涉重利判決無罪部分
    ，業已詳述如前，茲不贅述），在九十九年十二月二日蔡忠
    仁等與其交涉之際，其均非現行犯，在中華民國法律明文保
    障人身自由、僅現行犯或準現行犯始得逕行逮捕之規定下，
    蔡忠仁等本即無權加以拘捕，則蔡忠仁、陳重仁斯時欲以釣
    魚方式誘騙被告下車加以逮捕之行為，實屬超越職務範圍以
    外之行為，而難謂係依法執行職務，揆之最高法院二十三年
    上字第四二一七號、二十四年上字第三四八八號、三十年上
    字第九五五號判例意旨，被告縱對之有所防阻，亦難認因此
    構成妨害公務之犯行，併此敘明。
  (六)綜上所述，公訴人所提出之證據，並無法證明被告有何重利
    及對於執行職務公務員強暴之犯行。此外，復查無其他積極
    證據，足資證明被告確有上開公訴意旨所指訴之犯行，揆諸
    首揭規定及說明，既不能證明被告犯罪，即應就此二部分均
    為被告無罪判決之諭知，以免冤抑。
三、公訴不受理部分：
  (一)按告訴乃論之罪，告訴人於第一審辯論終結前，得撤回其告
    訴；告訴經撤回者，法院應諭知不受理之判決，刑事訴訟法
    第二百三十八條第一項及第三百零三條第三款分別定有明文
    。另按犯罪事實應依證據認定之，無證據不得認定犯罪事實
    ，刑事訴訟法第一百五十四條第二項定有明文。又殺人與傷
    害之區別，自以有無殺意為斷，審理事實之法院，應就案內
    一切證據，詳查審認，視其犯罪之動機、殺傷之次數、所殺
    傷部位、傷勢程度、犯後態度等綜合判斷，俾為認定（最高
    法院八十五年臺上字第五六一一號判決意旨參照）；又殺人
    與傷害之區別，應以有無殺意為斷，即行為人於下手時有無
    決意取被害人生命為準，至於被害人受傷處是否致命部位，
    及傷痕多寡、輕重為何等，亦僅得供審判者心證之參考，究
    不能據為絕對之標準（最高法院十九年上字第七一八號判例
    、九十三年度臺上字第六一八號判決、九十年度臺上字第一
    八九七號判決意旨參照）。準此，行為人於行為當時，主觀
    上是否有殺人之故意，除應斟酌其使用之兇器種類、攻擊之
    部位、行為時之態度、表示外，尚應深入觀察行為人與被害
    人之關係、衝突之起因、行為當時所受之剌激、下手力量之
    輕重，被害人受傷之情形及行為事後之態度等各項因素綜合
    予以研析。末按，刑事判決得就起訴之犯罪事實變更檢察官
    起訴所引應適用之法條者，以科刑或免刑判決為限，檢察官
    以殺人未遂起訴，經原審審理結果，認為被告所犯實為傷害
    罪，未經合法告訴，則於判決理由欄敘明其理由逕依刑事訴
    訟法第三百零三條第三款諭知不受理判決即可，尚無適用同
    法第三百條之餘地（最高法院七十一年度臺上字第六六○○
    號判決意旨參照）。
  (二)經查：
  1.本件公訴人認被告涉犯殺人未遂罪嫌，無非以被告之供述、
    證人即告訴人蔡忠仁、陳重仁之指訴、證人蔡鴻元之證述及
    診斷證明書二紙、臺北市政府警察局文山第一分局九十九年
    十二月二十七日函文及及監視錄影翻拍照片等件資為論據（
    偵卷第二九頁至第三四頁、第四十頁至第四二頁、第七二頁
    、第七三頁、第一○○頁、第一○一頁、第一一六頁至第一
    一八頁、第一二二頁、第一二三頁參照）等件為其論據。
  2.被告之辯解：
    訊據被告於本院審理時，雖坦承其於九十九年十二月二日十
    九時許經鄭鴻元以電話相約至臺北市○○區○○路三段七七
    巷口附近碰面後，確實因急欲離開現場，在駕駛上揭自小客
    車離去之際造成蔡忠仁、陳重仁受傷之事實，惟堅決否認有
    何殺人未遂之犯行，辯稱：當天是因為蔡忠仁就突然把手伸
    進車內勒住我脖子，我嚇了一跳，緊張之下就急著把車開走
    ，這時又跑出一個人亮槍，但蔡忠仁及那個亮槍的人都沒有
    說他們是警察，我很害怕，不曉得為什麼他們要這樣對我，
    當時我沒有想那麼多，只想趕快離開現場，我沒有殺人之主
    觀犯意等語。
  3.被告於九十九年十二月二日十九時許，駕駛上揭自小客車至
    臺北市○○區○○路三段七七巷口與鄭鴻元及假扮鄭鴻元兄
    長之蔡忠仁見面，嗣於欲離去之際，明知蔡忠仁斯時已將手
    深入其車內，仍執意加速駛離，造成蔡忠仁及見狀前往欲攔
    阻之陳重仁均遭拖行，蔡忠仁因此受有脾臟撕裂傷、左胸第
    三至第八根肋骨骨折、雙手及左膝擦傷等傷害，陳重仁亦受
    有兩膝挫擦傷之傷害等情，業據證人蔡忠仁、陳重仁、鄭鴻
    元證述綦詳，並有臺北市立萬芳醫院九十九年十二月九日乙
    種診斷證明書二紙在卷可憑，及監視錄影光碟附卷可佐，並
    經本院於一○○年三月十五日勘驗屬實，且為被告所是認，
    首堪認定。
  4.然查，本件被告與告訴人蔡忠仁、陳重仁間素昧平生，於九
    十九年十二月二日前從未相識，初次見面之際，即係因遭蔡
    忠仁勒住脖子、陳重仁持槍相對，基於害怕而欲駕車離去現
    場自保，已如上述，則其於行為當下，是否具有殺人之動機
    ，本已非無疑；再者，經核證人蔡忠仁、陳重仁於偵、審之
    歷次證詞，均僅證稱：其等於被告欲駕車左轉進入臺北市○
    ○區○○路三段七七巷之際，遭被告所駕駛之車輛拖行，陳
    重仁首先被甩出，蔡忠仁則在撞到巷內十餘輛機車後始倒地
    ，被告旋即加速逃逸等語（偵卷第七二頁、第七三頁、第一
    ○○頁、第一○一頁參照），均未提及被告於行為當下，是
    否有出言叫囂或明示、暗示欲對其等生命、身體不利之言論
    ，則其等之證述，應僅得以證明其等受傷之過程，尚難據以
    證明被告主觀上之犯意為何。
  5.再者，經審酌被告當時人在發動中之自小客車駕駛座上，面
    對手無寸鐵之蔡忠仁，以及橫越馬路正面朝其而來之陳重仁
    ，如其確有取其性命之決意，衡諸常情，當可先排入倒退檔
    而稍加倒車以掙脫蔡忠仁加諸其脖子上之束縛，而後排入前
    進檔，稍轉方向盤後，將油門踩到底，正向以車頭朝蔡忠仁
    、陳重仁衝撞，以此方式藉由車體本身之重量及重力加速度
    ，攻擊蔡忠仁之身體致命部位，以達殺人之目的，實無大費
    周章，將蔡忠仁、陳重仁拖行橫越馬路後轉入小巷，藉由車
    身與巷內停放機車間之縫隙夾擊蔡忠仁、陳重仁，使其等之
    身體擦撞機車之必要；況查，經本院勘驗監視錄影光碟，發
    現被告於蔡忠仁、陳重仁倒地後，並未停留繼續施以暴行，
    而係直接離去，衡諸常情，倘被告斯時有致其等於死之決意
    ，則其在蔡忠仁、陳重仁均倒地而無反擊能力之際，大可再
    以所駕駛之自小客車直接加以衝撞，甚至輾過其等之身體，
    焉有就此離去，使自身陷入日後遭蔡忠仁、陳重仁指認而需
    接受審判、面對法律制裁之風險。
  6.綜上，公訴人所提之證據，實不足證明被告於駕車離去而導
    致蔡忠仁、陳重仁遭拖行受傷之行為時，係出於殺人之故意
    ，是本院綜合上述被告之具體攻擊過程、告訴人等傷痕之多
    寡輕重、程度、受傷部位、案發當時之情境，認被告雖明知
    其行為將導致告訴人等受傷，惟其主觀上應僅具有傷害之意
    思，而不具有殺人之故意，自難逕以殺人未遂罪相繩。公訴
    人認被告係涉犯刑法第二百七十一條第二項、第一項之殺人
    未遂罪嫌，容有誤會，是本件被告所為應係犯刑法第二百七
    十七條第一項之普通傷害罪。又依刑法第二百八十七條前段
    之規定，此為告訴乃論之罪。查被告業已與告訴人蔡忠仁、
    陳重仁達成和解，告訴人蔡忠仁、陳重仁並已具狀撤回本件
    告訴，此有刑事撤回告訴狀一紙附於本院卷可證，揆諸上揭
    法條規定，本件自應對被告諭知不受理之判決。
據上論斷，應依刑事訴訟法第三百零一條第一項、第三百零三條
第三款，判決如主文。
本案經檢察官謝憲杰到庭執行職務。
中    華    民    國   100    年    6     月    3     日
                  刑事第五庭  審判長法  官  黃程暉
                                    法  官  蕭清清
                                    法  官  張詩芸
以上正本證明與原本無異。
如不服本判決應於收受送達後10日內向本院提出上訴書狀，並應
敘述具體理由；其未敘述上訴理由者，應於上訴期間屆滿後20日
內向本院補提理由書（均須按他造當事人之人數附繕本）「切勿
逕送上級法院」。告訴人或被害人如對於本判決不服者，應具備
理由請求檢察官上訴，其上訴期間之計算係以檢察官收受判決正
本之日期為準。
                                    書記官  宋德華
中    華    民    國   100    年    6     月    3     日